Inventaris van het archief van de familie Van Matenesse en van de Heerlijkheid Matenesse, 1251-1917
Nationaal Archief, Den Haag
Familiearchief Van Matenesse
Matenesse, van
1251-1917
35036
0.70 meter; 129 inventarisnummers.
Normale geschreven en gedrukte teksten. De Nederlandstalige stukken van vóór ca. 1700 zijn geschreven in het gotische cursiefschrift, met name in de oud-Hollandse klerkencursief.
Nationaal Archief, Den Haag
Van Matenesse
Van Assendelft
Van Adrichem
Van Culemborg
Van Duvenvoorde
Wouter Gerard van den Berge alias van Matenesse (ca., 1360-1413)
Daniel van Matenesse (ca., 1310-1376)
Adriaan van Matenesse (ca., 1385-1435)
Adriaan van Matenesse (ca., 1440-1506)
Adriaan van Matenesse (ca., 1510-1557)
Wouter van Matenesse (ca., 1410-1488)
Wouter van Matenesse (ca., 1510-1551)
Willem van Assendelft (?-ca., 1467)
Nikolaas van Assendelft (?-1491)
Nikolaas van Adrichem (ca., 1400-ca. 1475)
Johan van Culemborg (ca., 1500-1557)
Arnout van Duvenvoorde (ca., 1495-1560)
Johan van Matenesse (1533-1602)
Johan van Matenesse (1596-1653)
Gijsbert van Matenesse (1645-1670)
Karel van Matenesse (1570-1625)
Van het omvangrijke archief van de Hollandse adellijke familie Matenesse, het huis te Riviere en de heerlijkheid Matenesse berust slechts een klein deel bij het Nationaal Archief. Het omvat onder meer genealogische aantekeningen over de familie, enkele stukken betreffende benoemingen van diverse familieleden, brieven van Johan van Matenesse (1596-1653) inzake zijn afvaardiging naar de onderhandelingen voor de Vrede van Munster, stukken van Johan van Matenesse (1533-1602) betreffende het heemraad van Delfland, van Wouter van Matenesse (1510-1551) en Karel van Matenesse (1570-1625) inzake hun functies van baljuw van Gooiland, diverse akten van overdracht van land, huizen en goederen in voornamelijk Zuid-Holland, en twee zestiende-eeuwse registers van akten van overdracht van Oud- en Nieuw-Matenesse.
Archiefvorming
Geschiedenis van de archiefvormer
I. De familie Van Matenesse en het huis te Riviere
Aan de mond van de Schie verrees omstreeks het jaar 1275 juist ter hoogte van een kromming in de rivier het huis te Riviere, later gewoonlijk Matenesse genaamd. Het was niet graaf Floris V van Holland, die hier bouwheer was, maar zijn neef Floris van Henegouwen, zoon van zijn tante Aleid van Holland. Deze Floris en zijn moeder hadden een kasteel van werkelijk grootse afmetingen op het oog getuige de maten, die archeologisch onderzoek van het geheel heeft aangetoond.
. C. Hoek, Schiedam. Een historisch-archeologisch stadsonderzoek, in: Holland, jrg. 7, 1975, pp. 176-189; J.G.N. Renaud, Het huis te Riviere, in: Zuid-Hollandse Studieën, 4, 1954, pp. 24-49, en in: Berichten van de Rijksdienst voor het Oudheidkundig Bodemonderzoek, jrg. 6, 1955, pp. 126-139.
Na de grafelijke residentie te 's-Gravenhage zou het de tweede burcht van Holland zijn! Trapeziumvormig van opzet werd het bouwterrein omgeven door muren, die binnenwerks ruim 55 bij 60 meter maten. Vier forse torens dekten de muren op de hoeken. In de noordoostelijke hoek van het burchtterrein verrees de donjon, waarvan de ruïne thans het zichtbare overblijfsel is van de bouwplannen van Floris van Henegouwen. Deze donjon meet twaalf meter in het vierkant en is voorzien van muren ter dikte van drie meter, waarvan de maat aan de noordzijde zelfs verdubbeld wordt.
Waarschijnlijk heeft Floris zijn activiteiten willen voortzetten, daar bijgebouwen uit zijn tijd ontbreken. Zijn geschil met graaf Floris V, zijn neef, vormde daartoe echter een beslissende hinderpaal. Reeds eerder was Floris met de graaf in botsing gekomen, waarna in 1268 een verzoening tot stand kwam. Hij werd toen beleend met zijn woning bij Schiedam, die zijn moeder eerder had gekocht, en het land daarbij. Van het latere huis te Riviere is in deze tekst nog geen sprake.
Van den Bergh, OHZ, II, nr. 175.
Na de dood van Floris van Henegouwen omstreeks het jaar 1297 erfde niet zijn dochter het kasteel, dat nog op voltooiing wachtte, maar zijn broer Jan van Avesnes, die als Jan II twee jaar later tevens in het graafschap Holland opvolgde. Zo kon graaf Willem IV, kleinzoon van graaf Jan II, het huis te Riviere in 1339 voor goed geld aan Dirk van Matenesse verkopen onder voorbehoud, dat het leenroerig aan de graaf zou blijven.
Van Mieris, II, p. 264.
Dirk zag zo de kans schoon een aanzienlijker behuizing te verwerven dan de zogenaamde hofstede van Dirk Bokel uter Nesse, zijn vader, die ten oosten van Riviere gelegen was.
Na Dirks dood in 1345 kwam het huis aan zijn broer Daniel van Matenesse, die het in 1351 verbeurde omdat hij de partij van keizerin Margaretha hield tegen haar zoon hertog Willem V, welke laatste de overhand behield. Enige jaren later herkreeg Daniel zijn bezittingen echter, zodat hij Riviere bij zijn dood in 1376 kon nalaten aan zijn zuster, die gehuwd was met Kerstant van den Berge. Hun dochter Elisabeth, die huwde met Jan Vlaming alias Van der Goude, bracht het huis aan haar zoon Wouter, die zich naar haar familie Van den Berge noemde.
. W.A. Beelaerts van Blokland, Het geslacht van Matenesse; Simon van der Goude, stamvader der geslachten van der Zevender en van Matenesse en Matenesse-van den Berghe-Matenesse, in: "De Nederlandsche Leeuw", jrg. 39, 1921, kolom 34-39, 89-91 en 132-134.
Na verwerving van Riviere en de erfenis van Daniel van Matenesse noemde hij zich voortaan Van Matenesse en liet als eerste in rechte lijn stukken van persoonlijke aard in het familiearchief na.
Van Wouter van Matenesse vererfde het huis te Riviere gedurende tweehonderdvijftig jaar met regelmatige tussenpozen negen maal van vader op zoon, die steeds de namen Adriaan, Wouter en Johan droegen.
"Ons Voorgeslacht", jrg. 39, 1984, pp. 595-596 nr. 3; Leen- en Registerkamer van Holland, nr. 227 f° 366.
In 1655 stokte er echter iets, daar Adriaan van Matenesse (XIII) op jeugdige leeftijd overleed. Zijn jongste broer Gijsbert (XVI) bleef als enige over om de rechte linie voort te zetten. Helaas overleed ook hij vroegtijdig en kinderloos in 1670.
H.F.K. van Nierop, Van ridders tot regenten. De Hollandse adel in de zestiende eeuw, Dieren 1984, p. 77.
Toen ook zijn achterneef Willem van Matenesse (XXVI) een jaar later op vierjarige leeftijd te grave moest worden gedragen, was er geen mannelijke vertegenwoordiger van de familie Van Matenesse meer in leven. De gehele erfenis ging nu naar Florentina van Matenesse (XXVII), die het fortuin van de familie door haar huwelijk met Johan van Hardenbroek aan diens familie bracht. Jammer genoeg was de boedel van Gijsbert van Matenesse zozeer met schulden overladen, dat tot verkoop van alle bezittingen moest worden overgegaan. Zo kon de stad Schiedam in 1688 Riviere in handen krijgen, een situatie die tot de dag van vandaag ongewijzigd is gebleven.
Inmiddels was de tijd niet ongemerkt aan het kasteel voorbijgegaan. Toen Daniel van Matenesse in de strijd om de opvolging in het graafschap aan de verkeerde zijde bleek te staan, hadden de inwoners van Schiedam slechts weinig aandrang nodig om de muren van zijn veste omver te gaan halen. Zij hadden kennelijk niet veel vertrouwen in dat dreigend ogende gevaarte ten oosten van nun stad.
In 1355 werd Daniel van Matenesse evenwel door hertog Willem V in genade aangenomen, waarna de kasteelheer het herstel van het geteisterde Riviere tot zijn eerste taken zal hebben gerekend. Schriftelijke berichten over deze en dergelijke activiteiten ontbreken echter. Pas in 1574 hoort men opnieuw iets over het kasteel, dat de familie nog tot 1571 bewoond had. Nu stond het bouwwerk voor zijn ondergang, te bewerkstelligen door de Staatse troepen, die Schiedam bezet hielden.
. C. Hoek, Herkomst en ouderdom van een schilderij van het huis te Riviere bij Schiedam, in: Holland, jrg. 6, 1974, p. 35.
Door hun toedoen brak tweemaal brand uit, die fataal bleek. Niet meer dan een ruïne resteerde daarna van het in zijn aanvang zo grootse kasteel. Maar nog houdt het thans met zijn vierkante donjon de herinnering aan de familie Van Matenesse levend.
Hoewel de leden van de oudste tak der familie zich na de verwoesting van Riviere te Leiden en naderhand te 's-Gravenhage vestigden, bleven zij een vooraanstaande rol spelen in de gewestelijke en landelijke politiek, een geschiedenis die breedvoeriger dan hier mogelijk is door De Geer is geschreven. Met name Johan van Matenesse (XII) onderscheidde zich door zijn lidmaatschap van de delegatie, die voor de Staten-Generaal de onderhandelingen met Spanje over de Vrede van Munster voerde. Met hem was de politieke rol van de familie echter uitgespeeld, daar zijn zoons ternauwernood de leeftijd van vijfentwintig jaar bereikten.
Vanaf de intrede van Wouter van den Berge alias Van Matenesse, die eigenlijk een Van der Goude was, in Riviere aan het einde van de veertiende eeuw was een lange tijd verstreken. Toen Johan van Matenesse (VII) twee eeuwen later een onderzoek naar zijn voorouders instelde, kon hij daarom geen betrouwbare gegevens over die eeuw en eerder vinden. Zo kwam hij tot een gefantaseerde afstamming via de familie Bokel van de burggraven van Leiden en reikte zelfs terug tot het jaar duizend. Thans zijn de reeksen voor de veertiende eeuw duidelijk maar in de tijd daarvoor moet men met minder genoegen nemen. Het overgeleverde materiaal staat veelal meer dan een mogelijkheid of veronderstelling toe.
II. De verwante families
Aan de familie Van Matenesse was een groot aantal families verwant, waarvan de Matenesses ook het archief hebben geërfd. Het valt op, dat aan deze families, die veelal zijn uitgestorven, in recente tijd nauwelijks studies zijn gewijd. Daarom moesten wij ons behelpen met oudere handgeschreven genealogieën, aanwezig op de Hoge Raad van Adel, in de collecties Van Spaen en Snouckaert van Schouburg, behalve de hierna te behandelen gevallen. Daar het om verwanten gaat, zijn wij op de wederwaardigheden van de diverse families niet nader ingegaan.
De familie Bokel, de eerste erflaters voor Matenesse, is het best gedocumenteerd. Toch is de verwantschap van Dirk Bokel, genoemd in 1251, niet geheel bewezen.
. C. Hoek, De woning van heer Dirk van Hodenpijl te Overschie en de geslachten Van Rodenrijs, Van Matenesse, Uter Nesse, Van (der) Spangen, Van den Vene en Van (den) Dorp(e), in: "De Nederlandsche Leeuw", jrg.82, 1965, kolom 32-40; hier inv.nr. 188.
. Op verschillende manieren waren de Matenesses verwant aan de familie Van Duvenvoorde, die niet is uitgestorven. De genealogie van deze familie is afdoende bewerkt
. H.G.A. Obreen, Geschiedenis van het Geslacht van Wassenaer a° 1200-1900, Leiden 1903, pp. 77-124.
Ook een tak van de familie Van der Does liet zijn stukken aan Matenesse na. De stamreeks van deze familie is gepubliceerd maar zonder bewijsplaatsen.
C.J. Polvliet, Genealogie van het oud-adelijk geslacht Van der Does, 's-Gravenhage 1892, pp. 61-68.
De familie Piek, meermalen aan Matenesse gelieerd, is een overeenkomstige behandeling ten deel gevallen.
W. de Haas, Het geslacht Pieck, in: Heraldieke bibliotheek. Tijdschrift voor Geslacht- en Wapenkunde, uitgegeven door J.B. Rietstap. Nieuwe reeks, IV, 's-Gravenhage 1882, pp. 127-189.
De familie Van Gelder tenslotte, die haar goed aan de Valkenaars naliet, mag zich postuum op een wetenschappelijke verhandeling verheugen.
A.P. van Schilfgaarde, Het testament van hertog Karel en zijn afstammelingen, in: Bijdragen en mededelingen Gelre, dl. 50, Arnhem 1950, pp. 41-47.
Men ziet, dat de oogst aan deugdelijke opstellen over de verwanten der Matenesses tamelijk gering is. Ter verheldering der familie verhoudingen zijn daarom als bijlage beknopte genealogieën van de meeste geslachten opgenomen. De afzonderlijke personen zijn daarbij zo mogelijk van hun volgnummer in de inventaris voorzien.
Genealogie
Van Goor:
Van Matenesse:
Bokel en Van Assendelft:
Van Adrichem:
Van Duvenvoorde:
Van Culemborg:
Van der Does:
Piek:
Valkenaar:
Van Gelder:
Van Azewijn:
Van IJzendoorn:
Van Broekhuizen:
Geschiedenis van het archiefbeheer
Bijna twintig jaar nadat zijn kasteel Matenesse in het jaar 1574 in een ruïne herschapen was, wist Johan van Matenesse (VII) zich maar al te goed te herinneren, welke verwoesting was aangericht. Ternauwernood had hij enige meubels en een gedeelte van het archief weten redden.
"De Nederlandsche Leeuw", jrg. 39, 1921, kolom 36.
Het was de heer van Matenesse echter na zoveel jaren ontschoten, dat hij in 1571 wegens het verval van zijn kasteel bij zijn schoonmoeder Agatha van Alkemade was ingetrokken. Zo woonde hij vanaf die tijd in het ruime huis aan het Rapenburg te Leiden
W. Downer, Het huis Rapenburg 65, zijn eigenaren en bewoners, in: Leids jaarboekje, dl. 52, 1960, p. 119.
, waarin zich in deze eeuw de 'Vereniging voor Vrouwelijke Studenten te Leiden' zou vestigen. Daarheen had hij zeker zes en twintig stukken van zijn archief meegenomen, waarvan hij op een onbepaalde tijd en plaats beschrijvingen maakte.
Inv.nr. 1064 f° 4-5v.
Wegens de aanwezigheid van archief van de familie Van Alkemade
. Inv.nr. 1064 f° 6.
, dat nooit aan Matenesse kwam, kan dat slechts in deze periode te Leiden zijn geweest. Het ligt daarom voor de hand, dat de familie het archief veeleer zelf tot een meer handzame omvang heeft teruggebracht. Bij gebrek aan beschrijvingen van dit archief is het niet mogelijk de omvang der verliezen aan te geven.
De verdwijning van stukken is na 1574 zonder onmiddellijke rampen doorgegaan. Zij was uitsluitend het gevolg van wanbeheer, waarin de negentiende eeuw de kroon spande.
E.P. de Booy, Het geheel der particuliere archieven, in: Nederlands Archievenblad, jrg. 83, 1979, pp. 282-285.
Het begon al direct tegen het einde van de zestiende eeuw, toen IJsbrand van Mérode het huis aan het Rapenburg betrok.
Downer, als noot 2, pp. 116-119.
Deze zorgde er kennelijk voor, dat drie charters Matenesse in het archief Van Mérode terechtkwamen.
J.C. Kort, Stukken van de familie de Mérode vroeger op het kasteel Salmonsart, in: "Ons Voorgeslacht", jrg. 39, 1984, pp. 53-54 en 58.
Hij zal zich ook over de meer dan honderd stukken van de familie Van Alkemade hebben ontfermd
Inv.nr. 1064 f° 50-52; zie ook noot 4.
, die thans spoorloos zijn. De aanwezigheid van een aantal stukken van de familie Van Matenesse in het Leidse gemeentearchief
Stadsbestuur, 1290-1575, inv.nr. 1881.
wijst eveneens in de richting van het huis aan het Rapenburg.
Na 1574 begon de opbouw van het archief opnieuw. Hij werd bespoedigd door de huwelijken, die de familie Van Matenesse sloot met onder meer de families Van Azewijn, Van der Does en Valkenaar. De echtgenoten brachten zo de omvangrijke archivalia van die families aan Matenesse. Maar ook ditmaal verneemt men niets over verblijfplaats of ordening van de stukken. Eenmaal slechts deelt een onderzoeker, de genealoog Wouter van Gouthoeven (1577-1623), mee van de heer Van Matenesse inzage te hebben gekregen in een oude stamboom, die in een al even oude kist gevonden was.
M.A. Beelaerts van Blokland, Wouter van Goudhoeven, 's-Gravenhage 1983, p. 12; "De Nederlandsche Leeuw", jrg. 1907, kolom 233; zie ook noot 1.
Daar deze heer vanaf 1611 aan de Spuistraat te 's-Gravenhage woonde in een huis, dat hij van Johan van Oldenbarnevelt had gekocht, zal Van Gouthoeven daar zijn inlichtingen hebben gekregen. Aan het oude kasteel bij Schiedam valt niet te denken, omdat het een bouwval was.
Dat het archief geheel of ten dele geordend was, blijkt eveneens slechts uit losse aanwijzingen. Zo waren de stukken van de familie Van der Does volgens dorsale notities ondergebracht in de achtste lade. Vermoedelijk is deze indeling op het huis Ter Does aangebracht, daar de ordenende hand veel weg heeft van die van Hendrika van der Does. In de richting van het slot Matenesse wijst dit alles niet.
Kisten en laden vermochten het verlies van stukken echter niet te stuiten. Boven memoreerde ik reeds de activiteiten van IJsbrand van Mérode. Na de dood van Johan van Matenesse, heer van Lisse, (XVIII) bleef een flink aantal stukken, dat aan de familie behoorde, in het huis Dever aldaar achter. Op hun beurt werden deze stukken verspreid over de papieren van de heerlijkheid Lisse
Heerlijkheid Lisse, inv.nrs. 4, 5, 67, 71-74 en 80-91.
, die afkomstig waren van de secretarie aldaar
Inventarissen Rijksarchieven, III, 1930, p. 343.
, het familiearchief Heereman van Zuydtwijck met enige stukken en het in 1964 door het Algemeen Rijksarchief aangekochte leenregister van Dever
VROA, 1964, p. 44.
, waaraan eveneens een paar stukken van de familie Van Matenesse toegevoegd was.
Eveneens door onzorgvuldige boedelscheiding kwamen enige stukken van de familie Van Matenesse terecht in het archief van de familie Van Wassenaer van Rosande.
Familie Van Wassenaer van Rosande, XVI-z.
Deze zullen bij ongeluk zijn meegenomen door Jacob van Wassenaar, aan wie Gijsbert van Matenesse (XVI) zijn portret, bezet met diamanten, had vermaakt. Van archiefstukken was in het legaat geen sprake.
Ik besluit deze betrekkelijk rustige periode van het archief met een charter van het jaar 1273
v.d. Bergh, OHZ., II, nr. 250.
, dat omstreeks 1650 nog in het bezit van de heer Van Matenesse was. Meylink maakte tegen Van Doorn
A.A.J. Meylink, Over een charter van graaf Floris V, 's-Gravenhage 1860, pp. 26-27; D. van Doorn, J.A. Jaeger, W.A.H. Crul en H.F. Wessels, Gedenkschrift uitgegeven ter gelegenheid van het 700-jarig bestaan van het hoogheemraadschap van Schieland, Rotterdam 1973, pp. 11-12.
aannemelijk, dat het stuk niet bestemd was voor het hoogheemraadschap Schieland maar voor de baljuw, een voorouder van de heer Van Matenesse. Mij dunkt, dat het aan Dirk Bokel (XXIX)
C. Hoek, De woning van heer Dirk van Hodenpijl te Overschie en de geslachten Van Rodenrijs, Van Matenesse, Uter Nesse, Van (der) Spangen, Van den Vene en Van (den) Dorp(e), in: "De Nederlandsche Leeuw", jrg. 82, 1965, kolom 33.
gericht was. Hoe dit ook zij, thans is het charter verdwenen.
Ik kom nu tot het laatste bedrijf van de familie en haar archief. Het begon in 1671, toen de laatste mannelijke vertegenwoordiger van het geslacht overleed. Enige erfgename was de minderjarige Florentina van Matenesse (XXVII), die in 1680 huwde met Johan van Hardenbroek. Een en ander had tot gevolg, dat curatoren voor de ganse nalatenschap in de hand moesten worden genomen. Als zodanig fungeerden mr. Maarten van der Goes (1609-1687), die reeds eerder zaken van de familie had waargenomen
C.J. Gonnet, Briefwisseling tusschen de gebroeders Van der Goes (1659-1673), Amsterdam 1899, pp. XXII, passim.
, en mr. Rem van Limborgh (1625-1685). Beide curatoren zagen zich genoodzaakt het bezit van de familie te verkopen om de schuldenlast van Florentina te delgen. Zo verkochten zij in 1688 het huis te Riviere met de heerlijkheid Matenesse aan de stad Schiedam, die bij de koop enige retroacta, waaronder de leenregisters, verkreeg. Deze handelwijze is vanuit archivistisch standpunt volkomen correct, wanneer een recht wordt overgedragen. In vele gevallen zullen de curatoren dan ook juist hebben gehandeld, al valt op de uitdeling van bijvoorbeeld de stukken der heerlijkheden Brakel en Opmeer wel het een en ander aan te merken. Heel wat van deze stukken bleven immers bij de curatoren achter. Het restant, dat eigendom van de familie behoorde te zijn, behielden zij zelf, een handelwijze die vanuit het archief sterk afgekeurd moest worden.
Het archief van de familie Van Matenesse was zo in drie delen gesplitst. Ik behandel eerst de stukken, die mr. Maarten van der Goes onder zich hield. Zij bleven, bewaard in een kist, staan in zijn huis te Den Haag in de Molenstraat, welk huis gebruikt werd door de Haagse statie. De kist stond er nog, toen het huis eigendom was geworden van de parochie van St. Jacobus. In 1884 droeg pastoor Rioche de stukken met toestemming van zijn deken, mgr. Bottemanne, over aan de bisschop van Haarlem. Daar werden de charters - honderd zes en negentig in totaal - in 1895 geordend.
P.N. van Doorninck, Inventaris van eene verzameling charters, betrekking hebbende op de geslachten Van der Does, Duvenvoorde, Mathenesse, enz., Haarlem 1895; zie ook: C. Hoek, Zegels in het gemeente-archief van Schiedam, in: "Ons Voorgeslacht", jrg. 17, 1962, pp. 169-178.
Vervolgens werden de charters samen met enige pakketten losse stukken beschreven door Gonnet.
. C.J. Gonnet, Familie-Archief van het geslacht van Matenesse, in: NAB., jrg. 8, 1899/1900, pp. 120-127.
In 1916 stond mgr. A.J. Callier, bisschop van Haarlem, de charters af aan het Gemeentearchief van Schiedam.
Verslag over den toestand van het Gemeente-Archief te Schiedam gedurende het jaar 1916, p. 8.
De bisschop beloofde eventuele andere stukken na te zullen zenden en zo volgde na enige jaren nog een pakket. Bij nadere beschouwing bleken nog twee bundels te Haarlem achtergebleven te zijn. Zij werden daar omstreeks 1960 door P.M. Verhoofstad als "familiearchief Van Matenesse" beschreven.
Maar ook de pastoor van de St. Jacobusparochie had niet alle stukken aan zijn bisschop gezonden. Bij de recente inventarisatie van het archief van de parochie kwamen twee charters en een pak stukken uit de voormalige kist van mr. Maarten van der Goes te voorschijn. Inmiddels had ook H.J.M. Lux, referendaris van het ministerie voor R.K. Eredienst een blik in de kist geworpen. Het resultaat, een charter van 1499, schonk hij vervolgens aan de bisschop van Haarlem.
Bisdom Haarlem, Aanwinst nr. 103; hier inv.nr. 833.
Tot nog toe was de verspreiding van het archief betrekkelijk overzichtelijk gebleven. De collectie van de tweede curator, mr. Rem van Limborgh, stelt ons daarentegen voor grote zo niet onoverkomelijke problemen. De stukken van de familie Van Matenesse erfden van hem op zijn neef mr. Frans van Limborgh, die een ervan aan Van Mieris toonde voor diens charterboek.
F. van Mieris, Charterboek, dl. IV, Leiden 1756, p. 37; hier inv.nr. 1027.
Frans van Limborgh liet de collectie na aan zijn kleinzoon mr. Martinus van der Craght, de derde in deze rij van bekende verzamelaars van historische stukken. Onder mr. G.S.G. van Maanen, schoonzoon van de laatste, moest de gehele verzameling geveild worden, wat van 1 tot 3 december 1862 bij de firma M. Nijhoff geschiedde. Kopers van stukken, afkomstig van de familie Van Matenesse, waren daar W. van Doorn, baron Van Heemstra, Van Maanen zelf, B. Moone, H.C. Rogge, M.J. Visser en de Rijksarchieven te Brussel en Den Haag. Voor de charters was niet veel belangstelling, aldus rijksarchivaris Bakhuizen van den Brink, die voor het Rijk kocht.
R. Fruin, De gestie van dr. R.C. Bakhuizen van den Brink als archivaris des Rijks, 1854-1865, 's-Gravenhage 1926, pp. 200-201; archief van het Algemeen Rijksarchief, inv.nr. 29 nr. 168 d.d. 22-12-1862.
Zij waren goed voor  1,- of minder en daarom schafte hij er enkele aan met het oog op de zegels.
Catalogus nrs. 1-9, 11-13, 15, 17-26, 28-30, 35-40 en 60.
De andere nummers bevatten veel brieven, gericht aan Johan en Adriaan van Matenesse, die voornamelijk door de veilinghouder werden gekocht. Van de meer dan tweehonderd stuks zijn nog slechts vier teruggevonden.
Catalogus nrs. 122 (Van der Poest Clement), 906 (Familie Van Wassenaer van Katwijk, nr. 494), 1076 (Hoge Raad van Adel), 1079 (Van der Poest Clement).
De Rijksarchivaris van België kocht een brief van Champigny aan Johan van Matenesse
Catalogus nr. 1425.
, die in zijn depot thans met meer te vinden is.